最高法院刑事判決　　　　　　九十四年度台上字第三四一九號
　　上　訴　人　台灣高等法院檢察署檢察官
　　被　　　告　甲○○
　　　　　　　　　　　　樓之6.
　　　　　　　　周華逸原名「.
上列上訴人因被告等背信案件，不服台灣高等法院中華民國九十
三年三月十七日第二審更審判決（九十年度重上更(三)字第二四六
號，起訴案號：台灣台北地方法院檢察署八十三年度偵續字第二
三六號），提起上訴，本院判決如下：
    主  文
原判決撤銷，發回台灣高等法院。
    理  由
本件原判決以第一審檢察官公訴意旨略稱，蔡永昌（另案審理）
於民國八十二年三月十五日透過劉士滉介紹，購買告訴人黃正魁
所有坐落台北市文山區○○○○段第一二○、一二一、一二二、
一二四、一二五號土地，及地上物即台北市○○路○段二十巷十
九號一、二樓房屋，總價新台幣（以下同）四千萬元，先付定金
二百萬元，雙方約定過戶時再付三千八百萬元，貸款部分則由蔡
永昌以債務人名義向銀行告貸外，均不得向任何其他公司或個人
抵押貸款。黃正魁並將過戶資料交由代書即被告周華坤（已更名
為「周華逸」）辦理貸款事宜，詎蔡永昌與周華坤、另被告甲○
○共同意圖為自己不法之利益，由周華坤將系爭房地移轉所有權
與甲○○，並於同年四月一日完成過戶登記，且同日又再設定抵
押於呂金盛，致生損害於黃正魁。因認被告周華坤、甲○○涉犯
刑法第三百四十二條之背信罪嫌云云。惟經審理結果，認為不能
證明被告等犯罪，乃撤銷第一審論處被告等共同背信罪刑之判決
，改判諭知被告等均無罪。固非無見。
惟查，(一)、被告周華坤辯稱，簽約當日自告訴人黃正魁取得系爭
土地、建物所有權狀後，因蔡永昌向其表示要申辦建造執照，乃
於簽約當日將上述權狀等過戶文件轉交予蔡永昌，並約定五日返
還，俾辦理所有權移轉登記云云。按周華坤為職業代書，其受告
訴人委任辦理本件買賣房地所有權移轉登記，明知告訴人僅收受
定金二百萬元而已，尚有三千八百萬元巨額價金未受償，自有應
以確保告訴人取得上述價金為高度注意之義務；且其應知在告訴
人取得價金之前，將上述權狀等過戶文件交予蔡永昌，自有損害
告訴人之虞，其將上述權狀等過戶文件輕易交予蔡永昌，能否諉
稱「一時失察」？況蔡永昌若藉詞僅要辦理建造執照而已，周華
坤又何需將全部過戶文件及權狀均交予蔡永昌，致令蔡永昌得以
迅速將房地過戶予甲○○並辦理抵押權登記予呂金盛、林勝田等
人？再者，蔡永昌未依約定於五日內返還權狀等文件，周華坤何
以未通知告訴人防範，並積極要求返還？其情顯有可疑。乃原審
未深入審究，即採信上述周華坤之解釋，徒謂周華坤或因自忖蔡
永昌亦為委任之一方，且就購得之系爭房地預做規劃本屬當然，
以致一時失察，誤認蔡永昌所述申請建造執照等情為真，而未再
向告訴人求證或通知告訴人防範，即擅自輕率出借上述過戶文件
，雖有欠妥當，而違背告訴人委任之目的，但因周華坤與蔡永昌
、甲○○間，並無共同犯意聯絡；且蔡永昌使用上述過戶文件辦
理過戶、抵押登記，非周華坤所能預料，與周華坤無涉，尚難以
背信罪相繩云云（見原判決第十二、十三頁），所為論斷，跡近
推測之詞，更與論理法則相違。(二)、周華坤雖稱，系爭權狀及過
戶文件係蔡永昌立據借去等情，但蔡永昌謂：「權狀是甲○○
拿去」、「後來與周華坤、甲○○又到甲○○公司，由周華坤把
權狀交甲○○辦建築執照。」（見台灣台北地方法院八十八年度
易字第一三九六號卷第一四一、一六一頁），嗣又稱：「土地賣
給甲○○，甲○○要求要申請劃建築線，申請需要所有權狀正本
，我有跟周華坤拿，請他拿到甲○○公司當我的面交給甲○○去
辦理。」（見原審更(三)審卷第二三０頁），均證陳周華坤係將權
狀交予甲○○，如果屬實，周華坤何以將權狀等文件交予甲○○
？且上述供詞，周華坤與蔡永昌各執一詞，究竟實情如何？與待
證事實攸關，乃原審未傳證蔡永昌以明真相，亦未說明其理由或
證據，即逕認上開蔡永昌之供述，無非與甲○○互為推諉之詞云
云（見原判決理由第三段之(二)），亦屬推測，並嫌未盡調查能事
，自屬可議。(三)、依告訴人黃正魁與蔡永昌簽訂之買賣契約第三
條第一款及第九條第一、二款約定，略以雙方同意以蔡永昌名義
辦理銀行貸款，於銀行核撥抵押貸款時，承辦代書應通知雙方會
同領款，同時支付告訴人三千五百萬元；如無法貸得上述額度時
，蔡永昌應於銀行核撥貸款後三日內補足之；且於買方之蔡永昌
完全付清尾款前，除辦理上述銀行貸款外，雙方不得以任何理由
將此不動產設定抵押、商借、留置、典權於任何銀行或他人。如
有違反約定而影響一方之權益時，應負法律責任及賠償損害，如
係承辦代書之過失所致，亦負同樣責任等情，而承辦代書即周華
坤亦在該份契約上簽名蓋章，同意其事。由此具見告訴人對於防
範其交付移轉所有權文件之後，買方之蔡永昌不付清尾款而任意
抵押貸款，致受損害之弊端，極為用心，並要求代書周華坤同負
責任。上訴人周華坤為職業代書，並在買賣契約書上簽章，對此
等防弊之約定及本身之責任不能謂為不知，而竟任意擅自將所有
權狀及移轉登記有關文件交付予甲○○，任令唐某等設定高額抵
押權，而致告訴人無從受償價款，能否僅以「失察」而能免其背
信之刑責？不無詳究之餘地。原判決對此未深入調查根究明白，
不免速斷。檢察官上訴意旨，指摘原判決不當，非無理由，應認
仍有撤銷發回更審之原因。又本件雖屬刑事訴訟法第三百七十六
條第五款所列之案件，惟於修正刑事訴訟法施行前，原得上訴於
第三審法院，且已繫屬於法院。依刑事訴訟法施行法第五條第一
項規定，仍應依施行前之法定程序終結之。附此敘明。
據上論結，應依刑事訴訟法第三百九十七條、第四百零一條，判
決如主文。
中　　華　　民　　國　九十四　年　　六　　月　二十三　日
                      最高法院刑事第五庭
                          審判長法官  吳　雄　銘
                                法官  池　啟　明
                                法官  郭　毓　洲
                                法官  吳　三　龍
                                法官  林　永　茂
      本件正本證明與原本無異
                                      書  記  官
中　　華　　民　　國　九十四　年　　六　　月　二十七　日
                                                      Ｃ
